臺灣彰化地方法院民事判決　九十年度重訴字第四四八號
　　原　　　告　丙○○
　　　　　　　　股份有限公司
　　法定代理人　甲○○
　　訴訟代理人　丁○○
　　　　　　　　乙○○
右當事人間請求塗銷抵押權登記事件，本院判決如左：
    主    文
原告之訴駁回。
訴訟費用由原告負擔。
    事    實
甲、原告方面：
  一、聲明：
  （一）被告應將如附表所示之原告所有不動產上關於彰化縣彰化地政事務所收件字
        號彰字第六二三０號，登記日期為民國八十三年三月十七日，權利人為彰化
        縣芬園鄉農會之抵押權登記予以塗銷。
  （二）訴訟費用由被告負擔。
  二、陳述：
  （一）原告之夫張文銘為如附表土地之原所有人，前曾於民國（下同）八十三年三
        月十五日以如附表土地為擔保品向彰化縣芬園鄉農會借款新台幣（下同）一
        千二百萬元，而設定一千四百四十萬元之最高限額抵押權（下稱系爭抵押權
        ）與該農會。張文銘嗣於八十七年五月八日清償上開借款一千二百萬元暨利
        息完畢，復於八十八年一月三十日將如附表所示之不動產贈與原告。惟芬園
        鄉農會卻拒絕發給原告或張文銘清償證明以辦理該抵押權之塗銷登記，原告
        不得已而提起本訴。又彰化縣芬園鄉農會業於九十年十一月起由被告彰化商
        業銀行股份有限公司承受，編定為被告銀行芬園分行，故本件乃以被告銀行
        為被告。
  （二）對被告抗辯之陳述：被告固依張文銘所簽訂抵押權設定契約書第三條：「本
        設定最高限額包括過去現在未來與農會有關之債務」，主張張文銘曾於八十
        五年八月二日為訴外人曹賜烺向該農會借款一千二百萬元為連帶保證人之連
        帶保證債務並未清償，而此保證債務即屬系爭抵押權擔保範圍，故無法同意
        塗銷系爭抵押權資為抗辯。惟以最高法院八十六年度台上字第三一一四號判
        決謂：「最高限額抵押權係對於債權人一定範圍內之不特定債權，預定一最
        高限額，由債務人或第三人提供抵押物予以擔保之特殊抵押權。故最高限額
        抵押權所擔保債權必須為一定範圍內所發生之債權。準此以觀，最高限額抵
        押權不僅有其特定性，且最高限額抵押權係從屬於此一定範圍內之法律關係
        ，最高限額抵押權所擔保者，即係此項法律關係所不斷發生之債權。該一定
        範圍之法律關係即為最高限額抵押權之基礎關係。至概括最高限額抵押權，
        因債權人與債務人間無基本契約（一定之法律關係）為擔保債權發生之基礎
        關係，尚難認屬有效。」。與司法院大法官謝在全先生認為，「所謂概括最
        高限額抵押權，係指抵押權人（債權人）與債務人間，無基本契約（一定法
        律關係）為擔保債權發生之基礎關係，而將該當事人間所發生現在與將來之
        一切債權，在最高限額內予以擔保之最高限額抵押權，此種抵押權因當事人
        就擔保債權發生原因之基礎關係未加之限定，故債務人與抵押權人間所生之
        一切債權，例如因侵權行為或不當得利所生之偶發債務，均可能成擔保之範
        圍，致使抵押人負擔不可能預期之債務，自非妥當。且因擔保債權未劃定一
        定之範圍，抵押物在最高限額範圍內受無限之拘束，尤其在最高限額約定過
        高之情形，（此為概括最高限額抵押權所常見），將使實際擔保債權與最高
        限額間之抵押交換價值陷於窒息狀態，致妨害其交換價值之有效利用，有違
        物盡其用之旨。加以，在一般最高限額抵押權因就擔保債權限定一定之範圍
        ，故後次序抵押權人或一般債權人就抵押物應負擔之擔保程度，可作相當之
        預測。反之，概括最高限額抵押權因未劃定擔保債權之範圍，不僅偶然發生
        之債權可隨時進入擔保範圍，甚至抵押權人得以不當方法蒐集擔保債權、票
        據債權，列入擔保範圍，使上述預測陷於不可能，對於後次序抵押權人或一
        般債權人即有保護欠週之弊害。又概括最高限額抵押權之設定，常係經濟上
        強者之金融機關，以附合契約之形式，使經濟上弱者之債務人不得不加以接
        受，抵押權人然後利用抵押物交換價值之獨占，立於較諸其他債權人優勢之
        地位，使抵押人在經濟於臣服抵押權人控制之下，形成壓迫經濟上弱者之不
        公平後果，有違社會正義之理想。再者，概括最高限額抵押權所擔保之不特
        定債權，因無一定之基礎關係為其發生原因，該抵押權已無一定之法律關係
        可資從屬，已違反抵押權之從屬性，自難承認其為有效」。則前開抵押權設
        定契約書第三條規定即所謂之「概括最高限額抵押權約款」應認為無效。且
        該約款亦使消費者負擔非其所能控制之危險，有違平等互惠原則，而顯失公
        平，依消費者保護法第十二條第一項、第二項第一款及該法施行細則第十四
        條第二款，應屬無效。另該約款非但令債務人或抵押人之一方加重其法律上
        之責任及重大不利益，且其法律上責任及重大不利益，均屬不可預測，並使
        債務人或抵押人預先拋棄其主張抵押權特定性、抵押權從屬性等之權利，其
        情形依契約本質所生之權利義務加以綜合判斷，明顯有失公平，依民法第二
        百四十七條之一規定，亦屬無效。從而前開約款應屬無效，原告對前開張文
        銘之連帶保證債務雖無爭執，但此保證債權應不在系爭抵押權擔保之範圍內
        ，應由張文銘固有財產而為擔保，且屬普通債權。如附表土地所擔保之借款
        債務既已清償，則系爭抵押權已因主債務受償而消滅，故被告自應塗銷該抵
        押權登記。
  三、證據：提出土地登記申請書影本、抵押權設定契約書影本、土地登記謄本、清
      償登錄單影本等件為證
乙、被告方面：
  一、聲明：如主文所示。
  二、陳述：
  （一）被告銀行於九十年十一月承受彰化縣芬園鄉農會信用部，就原與芬園鄉農會
        信用部簽訂之契約，均由原告銀行依法承受相關權利義務，並繼受原契約當
        事人得於本案提出之任何抗辯事由。
  （二）原告之夫張文銘前於八十五年八月二日任訴外人曹賜烺之連帶保證人向彰化
        縣芬園鄉農會借款，惟曹賜烺該借款逾期未還，前開農會乃依法向張文銘主
        張依約履行保證責任，亦即張文銘對原告仍負有保證債務。依張文銘於八十
        三年三月十五日所簽訂土地、建築改良物抵押權設定契約書約定「本設定最
        高限額包括過去現在未來與農會有關之債務」，且最高限額抵押權存續期間
        自八十三年三月十五日起至一百十三年三月十五日止，雖張文銘自為借款人
        之債務已清償完畢，惟尚有前開保證債務未清償，仍屬包含於前開約款所指
        之「與農會有關之債務」，且張文銘前與該農會訂有授信約定書，該授信約
        定書第一條規定：「本約定書所稱一切債務，係指立約人對貴會所負之票據
        、借款、墊款、保證等債務及其他債務，並包括其利息、遲延利息、違約金
        、損害賠償及其他有關費用。」；第十一條第一項亦規定「立約人所保證之
        債務，如主債務人未依約履行，立約人當即負責，立即如數付清：：：」，
        由此觀之，張文銘與該農會往來之初，即知有發生保證債務之可能，且該保
        證債務亦屬被告銀行所稱債務自不待言，故被告在未受清償前，當無法同意
        塗銷系爭抵押權之設定登記。
  （三）原告所稱「概括最高限額抵押權，因債權人與債務人間無基本契約（一定之
        法律關係）為擔保債權發生之基礎關係，尚難認屬有效。」云云，蓋恐因侵
        權行為或不當得利所生之偶發債務，均可能因「概括最高限額抵押權」而成
        為擔保之範圍，致抵押人負擔不可預期之債務。惟就本案論，並非原告所指
        無基本契約為擔保債權發生之基礎關係，蓋張文銘既與前開農會訂有保證契
        約及授信約定書，此等約定即屬基本契約。再則，張文銘於簽訂保證契約及
        授信約定書時，即知其既任保證人，則於主債務人未能履行契約時，即需負
        保證責任，故並非「不可預期之債務」。基於契約自由原則，且系爭抵押權
        之存續期間及其範圍業經登記公示，應屬有效。
  （四）張文銘等既向被告銀行陸續借貸或為保證，雙方當事人依約履行，並未出現
        不妥之處，但現竟由非契約當事人之第三人即原告出面主張該等契約之不公
        平性，實令被告銀行難以接受。又若金融機構之借款人及保證人皆依契約及
        法律履行該當義務，則金融機構必不致對借款人及保證人催償債務。而借款
        人及保證人為取得金融機構之信賴，始提供擔保品以擔保債之清償，被告銀
        行均遵循相關法令規定辦理抵押權設定登記，並無原告所指摘之事由存在，
        原告之主張顯無理由。
  三、證據：提出土地、建築改良物抵押權設定契約書影本、彰化地政事務所他項權
      利證明書影本、授信約定書影本、本院債權憑證影本、借據影本等件為證。
    理    由
一、本件原告主張其夫張文銘為如附表土地之原所有人，前曾於八十三年三月十五日
    以如附表土地為擔保品向彰化縣芬園鄉農會借款一千二百萬元，而設定一千四百
    四十萬元之最高限額抵押權與該農會。張文銘嗣於八十七年五月八日清償上開借
    款一千二百萬元暨利息完畢，復於八十八年一月三十日將如附表所示之不動產贈
    與原告，惟前開農會卻拒絕發給原告或張文銘清償證明以辦理該抵押權之塗銷登
    記。及前開農會信用部業於九十年十一月起由被告銀行承受一切權利義務等事實
    ，業據提出土地登記申請書影本、抵押權設定契約書影本、土地登記謄本、清償
    登錄單影本等件為證，核屬相符，且被告對此亦不爭執，堪認實在。
二、至原告主張張文銘雖曾於八十五年八月二日為訴外人曹賜烺向前開農會借款一千
    二百萬元為連帶保證人之連帶保證債權並未清償，惟此保證債權不屬系爭抵押權
    擔保範圍，被告無得執此為不塗銷系爭抵押權登記之藉口云云。已經被告否認，
    並以前開保證債權依張文銘於八十三年三月十五日所簽訂土地、建築改良物抵押
    權設定契約書所定「本設定最高限額包括過去現在未來與農會有關之債務」，而
    該最高限額抵押權存續期間自八十三年三月十五日起至一百十三年三月十五日止
    ，及張文銘與前開農會所簽訂之授信約定書第一條規定：「本約定書所稱一切債
    務，係指立約人對貴會所負之票據、借款、墊款、保證等債務及其他債務，並包
    括其利息、遲延利息、違約金、損害賠償及其他有關費用。」；第十一條第一項
    亦規定「立約人所保證之債務，如主債務人未依約履行，立約人當即負責，立即
    如數付清：：：」等內容觀之，自屬系爭抵押權擔保之範圍，於前開張文銘之保
    證債務未消滅前，被告自不能同意塗銷該最高限額抵押權之登記等語資為抗辯。
三、查原告主張前開張文銘之保證債務不屬系爭抵押權擔保範圍，固擷取最高法院八
    十六年度台上字第三一一四號判決謂：「最高限額抵押權係對於債權人一定範圍
    內之不特定債權，預定一最高限額，由債務人或第三人提供抵押物予以擔保之特
    殊抵押權。故最高限額抵押權所擔保債權必須為一定範圍內所發生之債權。準此
    以觀，最高限額抵押權不僅有其特定性，且最高限額抵押權係從屬於此一定範圍
    內之法律關係，最高限額抵押權所擔保者，即係此項法律關係所不斷發生之債權
    。該一定範圍之法律關係即為最高限額抵押權之基礎關係。至概括最高限額抵押
    權，因債權人與債務人間無基本契約（一定之法律關係）為擔保債權發生之基礎
    關係，尚難認屬有效。」等語。與司法院大法官謝在全先生認為，「所謂概括最
    高限額抵押權，係指抵押權人（債權人）與債務人間，無基本契約（一定法律關
    係）為擔保債權發生之基礎關係，而將該當事人間所發生現在與將來之一切債權
    ，在最高限額內予以擔保之最高限額抵押權，此種抵押權因當事人就擔保債權發
    生原因之基礎關係未加之限定，故債務人與抵押權人間所生之一切債權，例如因
    侵權行為或不當得利所生之偶發債務，均可能成擔保之範圍，致使抵押人負擔不
    可能預期之債務，自非妥當。且因擔保債權未劃定一定之範圍，抵押物在最高限
    額範圍內受無限之拘束，尤其在最高限額約定過高之情形，（此為概括最高限額
    抵押權所常見），將使實際擔保債權與最高限額間之抵押交換價值陷於窒息狀態
    ，致妨害其交換價值之有效利用，有違物盡其用之旨。加以，在一般最高限額抵
    押權因就擔保債權限定一定之範圍，故後次序抵押權人或一般債權人就抵押物應
    負擔之擔保程度，可作相當之預測。反之，概括最高限額抵押權因未劃定擔保債
    權之範圍，不僅偶然發生之債權可隨時進入擔保範圍，甚至抵押權人得以不當方
    法蒐集擔保債權、票據債權，列入擔保範圍，使上述預測陷於不可能，對於後次
    序抵押權人或一般債權人即有保護欠週之弊害。又概括最高限額抵押權之設定，
    常係經濟上強者之金融機關，以附合契約之形式，使經濟上弱者之債務人不得不
    加以接受，抵押權人然後利用抵押物交換價值之獨占，立於較諸其他債權人優勢
    之地位，使抵押人在經濟於臣服抵押權人控制之下，形成壓迫經濟上弱者之不公
    平後果，有違社會正義之理想。再者，概括最高限額抵押權所擔保之不特定債權
    ，因無一定之基礎關係為其發生原因，該抵押權已無一定之法律關係可資從屬，
    已違反抵押權之從屬性，自難承認其為有效」。則前開抵押權設定契約書第三條
    規定即所謂之「概括最高限額抵押權約款」應認為無效之見解為論據。但經本院
    詳閱前開最高法院判決全文，則所指「尚難認屬有效」部分明指為銀行對債務人
    所簽訂之抵押權設定契約書暨其他特約事項書「泛言的一切債務」均在最高限額
    抵押權擔保範圍要難認屬有效。至已於銀行與債務人所簽訂之抵押權設定契約書
    暨其他特約書約明之票據、借款、墊款、保證之法律關係，依該判決明載「是本
    件最高限額抵押權擔保之債權範圍應限於設定當時即八十三年八月十五日債務人
    對上訴人所負債務，及於存續期間內，債務人因票據、借款、墊款、保證之法律
    關係對上訴人所負之債務。」等語，有判決全文在卷可稽，當屬明確之基本契約
    ，為擔保債權發生之基礎關係，而不屬該判決所指之「概括最高限額抵押權」至
    灼，從而亦不致生司法院大法官謝在全先生見解之弊害，是原告引該判決及謝大
    法官之見解，主張前開張文銘之保證債務不屬系爭最高限額抵押權擔保之範圍，
    顯僅對該判決斷章取義，有所誤解，原告此部分之主張自無足採。
四、原告又主張依消費者保護法第十二條第一項、第二項第一款及該法施行細則第十
    四條第二款，與民法第二百四十七條之一規定，均應認張文銘所簽訂之前開抵押
    權設定契約書第三條規定為無效，係以該條款屬所謂之「概括最高限額抵押權約
    款」為前提。惟諸被告所辯，以本案論，並非原告所指無基本契約為擔保債權
    發生之基礎關係，蓋張文銘既與前開農會訂有保證契約及授信約定書，此等約定
    即屬基本契約。再則，張文銘於簽訂保證契約及授信約定書時，即知其既任保證
    人，則於主債務人未能履行契約時，即需負保證責任，故並非「不可預期之債務
    」。基於契約自由原則，且本案系爭抵押權之存續期間及其範圍業經登記公示，
    應屬有效等語，並承前段所述，本院亦不認張文銘之「保證」債務屬「概括最高
    限額抵押權約款」之類，故原告之前提自無所據，從而此部分原告之主張亦無足
    採取。
五、綜上，本件原告之請求洵屬無據，被告所辯可加採取，原告之訴應予駁回。
六、本件事證已臻明確，兩造其餘攻擊防禦方法，核與判決結果不生影響，自無一一
    審究論列之必要，併此敘明。
據上論結，本件原告之訴為無理由，依民事訴訟法第七十八條，判決如主文。
中　　　華　　　民　　　國　　九十一　　年　　　二　　　月　　二十  　　日
                    臺灣彰化地方法院民事第一庭
~B法　　　官　洪　榮　謙
右為正本係照原本作成
如對本判決上訴，應於判決送達後二十日內向本院提出上訴狀。
~B法院書記官　王　振　州
中　　　華　　　民　　　國　　九十一　　年　　　二　　　月　　二十  　　日
